---
title: "2_Expression_Analysis_Part1.2"
author: "Ricardo Oliveira"
date: "2024-08-30"
output: html_document
editor_options: 
  chunk_output_type: console
---

## MESTRADO OFICIAL - EXPRESSAO DIFERENCIAL 113 INDIVIDUOS COM CÂNCER DE MAMA

#### Este código busca indicar a forma como separei as análises de expressão diferencial

#### Separação inicial do código


```{r}
# pacotes necessários
library(DESeq2)
library(tidyverse)
library(EnhancedVolcano)
library(cowplot)
library(annotate)
library(AnnotationDbi)
library(org.Hs.eg.db)
library(GO.db)
library(apeglm)

```

```{r}
# carregando o data.frame
counts_par_BRCA <- read.delim("~/Mestrado_Rstudio_org/banco_de_dados_tcga/TCGA-BRCA/counts_par_BRCA.txt")

# realizando a filtragem para trabalhar apenas com os genes que codificam proteínas
unique(counts_par_BRCA$gene_type)

# filtrando BRCA
counts_par_BRCA <- subset(counts_par_BRCA, gene_type %in% c("protein_coding")) # diminuir o número de erros possíveis


# retirando a primeira e terceira coluna para poder iniciar a análise de expressão diferencial
counts_par_BRCA <- counts_par_BRCA[, -c(1, 3)]

# retirando genes repetidos
counts_par_BRCA <- counts_par_BRCA %>%
  distinct(gene_name, .keep_all = TRUE)

# formando meu data.frame das amostras, isso é importante para poder parear os dados de expressão com a condição que deve ser analisade. Ex.: Tumor em relação a referencia de tecido normal.


# criando um vetor das amostras

names_vector <- names(counts_par_BRCA[1, ])

# Definir o número de amostras "caso" e "normal" (no caso coloquei 114 pois a primeira coluna ainda tem a indetificação ensembl_gene_id que irei retirar posteriormente)

num_Adjacente <- 114
num_Tumor <- 113

# Criar a coluna indicando "Adjacente" e "tumor"
normal_caso <- c(rep("Adjacent", num_Adjacente), rep("Tumor", num_Tumor))

# Criar o data.frame
dadosamostras <- data.frame(Samples = names_vector, Condition = normal_caso)

head(dadosamostras)

#Retirando primeira linha
dadosamostras <- dadosamostras[-1, ]

head(dadosamostras)

# Antes de realizar a expressão gênica ATENÇÃO, é necessário especificar quem você quer que seja o referencial, normalmente o DESeq ler como o referencial em ordem alfabetica, então se você utilizar normal para espeficiar o referencial e caso para mostrar o quem você quer vê se existe genes direnciamente expressos, como o DESeq visualizar em ordem alfabetica quem seria o referencial, então ele irá pegar o Caso como condição de referencial, já que ele inicia com a letra C, enquanto o Normal com N que vem bem depois da letra C.

# Por isso irei forçar meu R a entender que meu referencial é o Adjacente
dadosamostras$Condition <- as.factor(dadosamostras$Condition)
dadosamostras$Condition <- relevel(dadosamostras$Condition, ref = "Adjacent")


```

#### Passo 2: Vou ter que fazer trabalhos com a tabela de informação de amostras pra poder realizar o PCA de outras informações.

```{r}
# carregando as inforamações das amostras
clinical <- read.delim("~/Mestrado_Rstudio_org/banco_de_dados_tcga/TCGA-BRCA/clinical.cart.2023-10-20/clinical.tsv")

# adicionando as informações dos dados moleculares
# abrindo arquivo
molecular_arq <- read.delim("C:/Users/ricar/Documents/Mestrado_Rstudio_org/banco_de_dados_tcga/brca_tcga_pan_can_atlas_2018/data_clinical_patient_01.txt")

# Junta os dataframes com base na correspondência entre PATIENT_ID e case_submitter_id
clinical <- merge(clinical, molecular_arq[, c("PATIENT_ID", "SUBTYPE")], by.x = "case_submitter_id", by.y = "PATIENT_ID", all.x = TRUE)

# colocando um terceira coluna que será trabalhada
dadosamostras$case_id <- substr(dadosamostras$Samples, 1, 12)

# transformado para poder utilizar vetor
dadosamostras$case_id <- gsub("\\.", "-", dadosamostras$case_id)

# pegando as minhas amostras utilizadas 
clinica_pareada <- dadosamostras$case_id

# filtragem dos individuos utilizados
clinical_pareadas <- subset(clinical, clinical$case_submitter_id %in% clinica_pareada)

# Remover duplicatas com base na coluna 'Y'
clinical_pareadas <- clinical_pareadas[!duplicated(clinical_pareadas$case_submitter_id), ]

# Obtendo a ordem desejada
ordem <- match(dadosamostras$case_id, clinical_pareadas$case_submitter_id)

# Reordenando clinical_pareadas
clinical_pareadas_ordenado <- clinical_pareadas[ordem, ]

# Juntando tudo
infor_amostras <- cbind(dadosamostras, clinical_pareadas_ordenado)

# finalmente tenho meu dateset necessário para realizar o PCA com base nas informações clínicas. Vou apenas generealizar algumas coisas nele para não tanto trabalho pra gente. Pq eu vou fazer tudo de novo? Pq tem gente que tem expressão gênica e não tem análise de mutação! São informações mais adicionadas aqui na expressão.

```

#### Passo 3: Padronizando minha tabela. Pegar da mesma forma que fiz em mutações.

```{r}

# verificando as informações de sexo
unique(infor_amostras$gender) # não há nenhum NA aqui ou  informação que possamos juntar, podemos prosseguir

# verificando as informações de etnicidade
unique(infor_amostras$ethnicity) # não há nenhum NA aqui ou  informação que possamos juntar, podemos prosseguir

# verificando as informações de cor
unique(infor_amostras$race) # não há nenhum NA aqui ou  informação que possamos juntar, podemos prosseguir

# verificando as informações de status vital
unique(infor_amostras$vital_status) # não há nenhum NA aqui ou  informação que possamos juntar, podemos prosseguir

# verificando as informações de metastase
unique(infor_amostras$ajcc_pathologic_m) # não há nenhum NA aqui ou  informação que possamos juntar, podemos prosseguir

# verificando as informações de linfonodos
unique(infor_amostras$ajcc_pathologic_n) # vamos juntar informações

# Substitua os termos "N1mi|N1a|N1b|N1c" por "N1"
infor_amostras$ajcc_pathologic_n <- gsub("N1mi|N1a|N1b|N1c", "N1", infor_amostras$ajcc_pathologic_n)

# Substitua os termos "N2a" por "N2"
infor_amostras$ajcc_pathologic_n <- gsub("N2a", "N2", infor_amostras$ajcc_pathologic_n)

# Substitua os termos "N3a|N3b|N3c" por "N2"
infor_amostras$ajcc_pathologic_n <- gsub("N3a|N3b|N3c", "N3", infor_amostras$ajcc_pathologic_n)

# Substitua os termos "N0 (mol+)", "N0 (i-)", "N0 (i+)" por "N0"
# Substitua os padrões individualmente
infor_amostras$ajcc_pathologic_n <- gsub("N0 \\(mol\\+\\)|N0 \\(i-\\)|N0 \\(i\\+\\)", "N0", infor_amostras$ajcc_pathologic_n)

# Exiba o resultado
unique(infor_amostras$ajcc_pathologic_n)

# verificando as informações de Estágio Molecular
unique(infor_amostras$ajcc_pathologic_stage) # vamos juntar informações

# Substituindo os padrões "Stage IA" e "Stage IB" para "Stage_I"
infor_amostras$ajcc_pathologic_stage <- gsub("Stage IA", "Stage_I", infor_amostras$ajcc_pathologic_stage)
infor_amostras$ajcc_pathologic_stage <- gsub("Stage IB", "Stage_I", infor_amostras$ajcc_pathologic_stage)
infor_amostras$ajcc_pathologic_stage <- gsub("Stage I$", "Stage_I", infor_amostras$ajcc_pathologic_stage)

# Substituindo os padrões "Stage IIA" e "Stage IIB" para "Stage_II"
infor_amostras$ajcc_pathologic_stage <- gsub("Stage IIA", "Stage_II", infor_amostras$ajcc_pathologic_stage)
infor_amostras$ajcc_pathologic_stage <- gsub("Stage IIB", "Stage_II", infor_amostras$ajcc_pathologic_stage)
infor_amostras$ajcc_pathologic_stage <- gsub("Stage II$", "Stage_II", infor_amostras$ajcc_pathologic_stage)

# Substituindo os padrões "Stage IIIA", "Stage IIIB" e "Stage IIIC" para "Stage_III"
infor_amostras$ajcc_pathologic_stage <- gsub("Stage IIIA", "Stage_III", infor_amostras$ajcc_pathologic_stage)
infor_amostras$ajcc_pathologic_stage <- gsub("Stage IIIB", "Stage_III", infor_amostras$ajcc_pathologic_stage)
infor_amostras$ajcc_pathologic_stage <- gsub("Stage IIIC", "Stage_III", infor_amostras$ajcc_pathologic_stage)
infor_amostras$ajcc_pathologic_stage <- gsub("Stage III$", "Stage_III", infor_amostras$ajcc_pathologic_stage)

# Substituindo o padrão "Stage IV" para "Stage_IV"
infor_amostras$ajcc_pathologic_stage <- gsub("Stage IV", "Stage_IV", infor_amostras$ajcc_pathologic_stage)

# Substituindo qualquer padrão vazio ou não relatado para "Not_Reported"
infor_amostras$ajcc_pathologic_stage <- gsub("'--|Stage X|Not Reported|Not_Reported", "NA", infor_amostras$ajcc_pathologic_stage)

# Verificando as informações de Estágio Molecular final
print(unique(infor_amostras$ajcc_pathologic_stage))

# verificando as informações de Estágio Molecular
unique(infor_amostras$ajcc_pathologic_stage)

# verificando as informações de Tamanho do Tumor
unique(infor_amostras$ajcc_pathologic_t) # vamos juntar informações


# Substitua os padrões individualmente "T1a|T1b|T1c"
infor_amostras$ajcc_pathologic_t <- gsub("T1a|T1b|T1c", "T1", infor_amostras$ajcc_pathologic_t)

unique(infor_amostras$ajcc_pathologic_t)

infor_amostras$ajcc_pathologic_t <- gsub("T2a|T2b", "T2", infor_amostras$ajcc_pathologic_t)

unique(infor_amostras$ajcc_pathologic_t)

infor_amostras$ajcc_pathologic_t <- gsub("T3a", "T3", infor_amostras$ajcc_pathologic_t)

unique(infor_amostras$ajcc_pathologic_t)

infor_amostras$ajcc_pathologic_t <- gsub("T4b|T4d", "T4", infor_amostras$ajcc_pathologic_t)

unique(infor_amostras$ajcc_pathologic_t)

# verificando as informações do local de origem do câncer
unique(infor_amostras$tissue_or_organ_of_origin) # não há nenhum NA aqui ou  informação que possamos juntar, podemos prosseguir

# verificando as informações do tipo histologico do cancer
unique(infor_amostras$primary_diagnosis) # não há nenhum NA aqui ou  informação que possamos juntar, podemos prosseguir

# Substitua todos os valores '-- ' por NA em todo o dataframe
infor_amostras[infor_amostras == "'--"] <- "NA"

# verificando termos
unique(infor_amostras$SUBTYPE)

# generalizando
infor_amostras$SUBTYPE <- gsub("BRCA_LumA", "Luminal_A", infor_amostras$SUBTYPE)

infor_amostras$SUBTYPE <- gsub("BRCA_LumB", "Luminal_B", infor_amostras$SUBTYPE)

infor_amostras$SUBTYPE <- gsub("BRCA_Her2", "HER2", infor_amostras$SUBTYPE)

infor_amostras$SUBTYPE <- gsub("BRCA_Normal|BRCA_Basal", "TNBC", infor_amostras$SUBTYPE)

# Substitui os valores vazios por NA na coluna SUBTYPE
infor_amostras$SUBTYPE[infor_amostras$SUBTYPE == ""] <- "NA"


# Substitui os valores  '--  por NA
infor_amostras[infor_amostras == "'--"] <- "NA"

# Verificando os valores únicos após a substituição
unique(infor_amostras$SUBTYPE)

# refazendo tabela
dadosamostras <- NULL

dadosamostras$Sample <- infor_amostras$Samples

dadosamostras$Condition <- infor_amostras$Condition

dadosamostras$Metastais <- infor_amostras$ajcc_pathologic_m

dadosamostras$Linfonodes <- infor_amostras$ajcc_pathologic_n

dadosamostras$Size <- infor_amostras$ajcc_pathologic_t

dadosamostras$Stage <- infor_amostras$ajcc_pathologic_stage

dadosamostras$Status <- infor_amostras$vital_status

dadosamostras$Molecular_Subtype <- infor_amostras$SUBTYPE

dadosamostras$Overall_Survival <- infor_amostras$days_to_last_follow_up

dadosamostras <- as.data.frame(dadosamostras)


```


#### Expressão Diferencial 


```{r}
# Irei forçar meu R a entender que meu referencial é o Adjacente
dadosamostras$Condition <- as.factor(dadosamostras$Condition)
dadosamostras$Condition <- relevel(dadosamostras$Condition, ref = "Adjacent")

# Instale o pacote necessário caso não tenha
# install.packages("DESeq2")

# Crie o DESeqDataSet e realize a expressao diferencial - DE TODAS AS PROTEÍNAS
exp_brca <- DESeqDataSetFromMatrix(countData = counts_par_BRCA,
                                                 colData = dadosamostras,
                                                 design = ~ Molecular_Subtype + Stage + Condition, tidy = TRUE) #tidy igual a true para indicar que sua primeira coluna estão os genes e não dados de expressao gênica


# Normalizando e Realizando a análise de Expressão Diferencial
dds_brca <- DESeq(exp_brca)

# Filtrando genes com contagens muito baixas e poucos grupos de pessoas expressando
# ao menos 20 pessoas expressando por grupo
smallestGroupSize <- 20

# filtrando
keep <- rowSums(counts(dds_brca) >= 30) >= smallestGroupSize

# repassando os resultados de filtragem
dds_brca <- dds_brca[keep,]

# separando meus dados para enfatizar que são os dos 113 pacientes
dea_brca_113all <- dds_brca

# contraste
resultsNames(dea_brca_113all)

# conteúdo
summary(dea_brca_113all)

# retirada de vieses de outliers nas amostras
# fazendo
resLFC <- lfcShrink(dea_brca_113all, coef="Condition_Tumor_vs_Adjacent", type="apeglm")

resLFC

# conteúdo
summary(resLFC)

# transformando meus resultados em data.frame
resLFC <- as.data.frame(resLFC)

# pegando os resultado de expressão para trabalhar com eles
dds_results_brca <- resLFC

# passando os resultados para um data.frame
#dds_results_brca <- as.data.frame(dds_results_brca)

# head(dds_results_brca)

# AGORA MAIS UMA VEZ VAMOS MEXER NO NOSSO DATA.FRAME, MAS BUSCANDO ALTERAR OS GENES QUE ESTÃO EM ENSEMBL PARA GENE_NAME PARA MELHOR VISUALIZAÇÃO E ENTENDIMENTO.

# mudar os ensembl para nome dos genes

# colocando os ensembl em uma coluna possível de trabalhar
dds_results_brca$gene_name <- row.names(dds_results_brca)

columns(org.Hs.eg.db)

# ALTERANDO ENSEMBL PARA GENENAME E ENTREZID
res_mestrado_geral_113 <- dds_results_brca %>%
  as.data.frame() %>%
  mutate(dds_results_brca, entrez_id = AnnotationDbi::mapIds(org.Hs.eg.db,
                                                                     keys= dds_results_brca$gene_name,
                                                                     column="ENTREZID",
                                                                     keytype="SYMBOL",
                                                                     multiVals="first"),
         ensembl = AnnotationDbi::mapIds(org.Hs.eg.db,
                                        keys=dds_results_brca$gene_name,
                                        column="ENSEMBL",
                                        keytype="SYMBOL",
                                        multiVals="first"))

write.table(res_mestrado_geral_113, "resultados_dea_113.txt", sep = "\t", quote = FALSE, col.names = T, row.names = F)

```

# Realizando o PCA

#### Passo 1: PCA para visualizar a variância de expressão entre as amostras


```{r}
# Pegando os dados normalizados
vsd <- vst(dea_brca_113all, blind=FALSE)

# Plotando o PCA
plotPCA(vsd, intgroup=c("Condition"))

a_pca_113_normal <- plotPCA(vsd, intgroup=c("Condition", "Stage"))

a_pca_113_normal

```

# Formando os vetores para filtrar os genes ALVO

#### Vamos carregar os genes mitocondriais e filtrar de acordo com os processos

```{r}
# pegando os genes da Fosforilação Oxidativa no Mitoxplorer
human_gene_function <- read.delim2("~/Mestrado_Rstudio_org/human_gene_function.txt")

# Filtrar linhas com 'Oxidative Phosphorylation'

unique(human_gene_function$mito_process)

# OXPHOS
subset_oxphos <- subset(human_gene_function, mito_process %in% c('Oxidative Phosphorylation'))

head(subset_oxphos)

# Transformando a coluna HGNC_symbol em Vetor
genes_oxphos <- subset_oxphos$NCBI_GeneID

# Glicolise
subset_glico <- subset(human_gene_function, mito_process %in% c('Glycolysis'))

# Transformando a coluna HGNC_symbol em Vetor
genes_glico <- subset_glico$NCBI_GeneID

# OXPHOS e Glico juntos
subset_oxgl <- subset(human_gene_function, mito_process %in% c('Oxidative Phosphorylation', 'Glycolysis'))

head(subset_oxgl)

# Transformando a coluna HGNC_symbol em Vetor
genes_oxgl <- subset_oxgl$HGNC_symbol

# Genes mito
genes_mito_todos <- human_gene_function$NCBI_GeneID

```

# PARA OXPHOS

```{r}
# filtragem de genes da OXPHOS
res_BRCA_oxphos <- subset(res_mestrado_geral_113, entrez_id %in% genes_oxphos)

# DEMONSTRANDO MEUS RESULTADOS
library(ggplot2)
library(ggforce)
library(EnhancedVolcano)
library(cowplot)

# Definir um limiar de p-value para destacar genes significativos
p_value_threshold <- 0.05

# Criar o Volcano Plot Geral com P-valor igual ou menor que 0.05
a <- EnhancedVolcano::EnhancedVolcano(res_BRCA_oxphos,
                                 lab = res_BRCA_oxphos$gene_name,
                                 x = 'log2FoldChange',
                                 y = 'padj',
                                 selectLab = c('GPD1','COX7A1','COQ8A', 'COX4I2', 'COA6', 'TSTD1', 'DONSON', 'COX6C', 'NDUFAF6', 'C15orf48'),
                                 xlab = bquote(~Log[2]~ 'fold change'),
                                 ylim = c(0,100),
                                 xlim = c(-6,6),
                                 pCutoff = 0.05,
                                 FCcutoff = 1,
                                 pointSize = 4.5,
                                 labSize = 4.5,
                                 colCustom = NULL,
                                 legendLabSize = 12,
                                 legendPosition = 'bottom',
                                 legendIconSize = 5.0,
                                 boxedLabels = TRUE,
                                 drawConnectors = TRUE,
                                 labCol = 'black',
                                 labFace = 'bold',
                                 colAlpha = 1,
                                 widthConnectors = 0.75,
                                 colConnectors = 'grey50',
                                 gridlines.major = TRUE,
                                 gridlines.minor = FALSE,
                                 caption = bquote(~Log[2]~ "fold change cutoff, 1; padj cutoff, 0.05"),
                                 border = 'partial',
                                 borderWidth = 1,
                                 borderColour = 'black',
                                 title = "",
                                 subtitle = "")

a
library(ggrepel)

# idealizando quais serão
gene_symbols <- c('COX6C', 'C15orf48', 'DONSON', 'NDUFAF6', 'TSTD1', 'COA6', 'COX4I2', 'COQ8A', 'COX7A1', 'GPD1')

genes <- c('COX6C', 'C15orf48', 'DONSON', 'NDUFAF6', 'TSTD1', 'COA6', 'COX4I2', 'COQ8A', 'COX7A1', 'GPD1')

letters <- c("A", "B", "C", "D", "E", "F", "G", "H", "I", "J")

# Lista para armazenar os plots individuais
plots <- list()

# Loop para criar os plots para cada gene
for (i in 1:length(genes)) {
  gene <- genes[i]
  letter <- letters[i]
  
  plot_FBP2 <- plotCounts(dds_brca, 
                          gene = gene, 
                          intgroup = "Condition",
                          returnData = TRUE)
  
  p <- ggplot(plot_FBP2, 
              aes(x = Condition, 
                  y = count,
                  fill = Condition)) +
    geom_boxplot() + 
    geom_jitter(color="black", size=0.4, alpha=0.9) + 
    guides(fill = "none") + 
    ylab("Normalized Counts") + 
    scale_y_log10() +
    theme_light() +
    theme(legend.position = "none") + 
    theme(panel.grid.major = element_blank(),
          panel.grid.minor = element_blank()) +
    theme(axis.title.x = element_blank()) +
    ggtitle(gene) +
    theme(plot.title = element_text(size = 12))
  
  # Dicionário de correspondência entre os nomes Ensembl e os símbolos dos genes
  gene_dict <- setNames(gene_symbols, genes)
  
  # Atualize o título do gráfico com os símbolos dos genes
  p <- p + ggtitle(gene_dict[gene])
  
  # Adicione as letras ao lado esquerdo do nome do gene
  p <- p + annotate("text", x = -Inf, y = -Inf, label = letter, hjust = 1, vjust = 0)
  
  
  plots[[gene]] <- p
  
}

# Combine os gráficos usando plot_grid
ratio_a <- plot_grid(plotlist = plots, ncol = 5)

# Exiba o layout
print(ratio_a)

```

# Para genes da Glicolise

```{r}
# filtragem de genes da OXPHOS
res_BRCA_glico <- subset(res_mestrado_geral_113, entrez_id %in% genes_glico)

# DEMONSTRANDO MEUS RESULTADOS
library(ggplot2)
library(ggforce)
library(EnhancedVolcano)
library(cowplot)

# Definir um limiar de p-value para destacar genes significativos
p_value_threshold <- 0.05

# Criar o Volcano Plot Geral com P-valor igual ou menor que 0.05
b <- EnhancedVolcano::EnhancedVolcano(res_BRCA_glico,
                                 lab = res_BRCA_glico$gene_name,
                                 x = 'log2FoldChange',
                                 y = 'padj',
                                 selectLab = c('PCK1','SLC2A4','ALDOC', 'PC','LDHB', 'GCK', 'ALDOA', 'ENO2', 'SLC2A1'),
                                 xlab = bquote(~Log[2]~ 'fold change'),
                                 ylim = c(0,100),
                                 xlim = c(-6,6),
                                 pCutoff = 0.05,
                                 FCcutoff = 1,
                                 pointSize = 4.5,
                                 labSize = 4.5,
                                 colCustom = NULL,
                                 legendLabSize = 12,
                                 legendPosition = 'bottom',
                                 legendIconSize = 5.0,
                                 boxedLabels = TRUE,
                                 drawConnectors = TRUE,
                                 labCol = 'black',
                                 labFace = 'bold',
                                 colAlpha = 1,
                                 widthConnectors = 0.75,
                                 colConnectors = 'grey50',
                                 gridlines.major = TRUE,
                                 gridlines.minor = FALSE,
                                 caption = bquote(~Log[2]~ "fold change cutoff, 1; padj cutoff, 0.05"),
                                 border = 'partial',
                                 borderWidth = 1,
                                 borderColour = 'black',
                                 title = "",
                                 subtitle = "")

b


# idealizando quais serão
gene_symbols <- c('PCK1','SLC2A4','ALDOC', 'PC','LDHB', 'GCK', 'ALDOA', 'ENO2', 'SLC2A1')

genes <- c('PCK1','SLC2A4','ALDOC', 'PC','LDHB', 'GCK', 'ALDOA', 'ENO2', 'SLC2A1')

letters <- c("A", "B", "C", "D", "E", "F", "G", "H", "I", "J")

# Lista para armazenar os plots individuais
plots <- list()

# Loop para criar os plots para cada gene
for (i in 1:length(genes)) {
  gene <- genes[i]
  letter <- letters[i]
  
  plot_FBP2 <- plotCounts(dds_brca, 
                          gene = gene, 
                          intgroup = "Condition",
                          returnData = TRUE)
  
  p <- ggplot(plot_FBP2, 
              aes(x = Condition, 
                  y = count,
                  fill = Condition)) +
    geom_boxplot() + 
    geom_jitter(color="black", size=0.4, alpha=0.9) + 
    guides(fill = "none") + 
    ylab("Normalized Counts") + 
    scale_y_log10() +
    theme_light() +
    theme(legend.position = "none") + 
    theme(panel.grid.major = element_blank(),
          panel.grid.minor = element_blank()) +
    theme(axis.title.x = element_blank()) +
    ggtitle(gene) +
    theme(plot.title = element_text(size = 12))
  
  # Dicionário de correspondência entre os nomes Ensembl e os símbolos dos genes
  gene_dict <- setNames(gene_symbols, genes)
  
  # Atualize o título do gráfico com os símbolos dos genes
  p <- p + ggtitle(gene_dict[gene])
  
  # Adicione as letras ao lado esquerdo do nome do gene
  p <- p + annotate("text", x = -Inf, y = -Inf, label = letter, hjust = 1, vjust = 0)
  
  
  plots[[gene]] <- p
  
}

# Combine os gráficos usando plot_grid
ratio_c <- plot_grid(plotlist = plots, ncol = 5)

# Exiba o layout
print(ratio_c)


```

#### Obs 1: Há mais genes da OXPHOS upregulated que da Glicolise, e ao contrário pra Glicólise, existe mais genes downregulated pra Glicólise que pra OXPHOS


```{r}
# filtragem de genes dos counts de genes da OXPHOS e Glicólise
mito_counts <- subset(counts_par_BRCA, gene_name %in% genes_oxgl)

# Crie o DESeqDataSet e realize a expressao diferencial - APENAS DO MITOCONDRIAL
exp_brca_mt <- DESeqDataSetFromMatrix(countData = mito_counts,
                                                 colData = dadosamostras,
                                                 design = ~ Molecular_Subtype + Stage + Condition, tidy = TRUE) #tidy igual a true para indicar que sua primeira coluna estão os genes e não dados de expressao gênica

# Normalizando e Realizando a análise de Expressão Diferencial
dds_brca_mt <- DESeq(exp_brca_mt)

# Filtrando genes com contagens muito baixas e poucos grupos de pessoas expressando
# ao menos 20 pessoas expressando por grupo
smallestGroupSize <- 20

# filtrando
keep <- rowSums(counts(dds_brca_mt) >= 30) >= smallestGroupSize

# repassando os resultados de filtragem
dds_brca_mt <- dds_brca_mt[keep,]

# Pegando os dados normalizados
vsd <- varianceStabilizingTransformation(dds_brca_mt, blind=FALSE)

# Plotando o PCA
plotPCA(vsd, intgroup=c("Condition", "Stage"))

a_pca_113_mito <- plotPCA(vsd, intgroup=c("Condition"))

a_pca_113_mito

```


### Fazendo um UMAP

```{r}
# fazendo um UMAP
library(umap)
library(ggplot2)
library(dplyr)

# Passo 2: Carregar os dados
# Suponha que seus dados estejam em um arquivo CSV
data <- counts_par_BRCA

data <- data[,-c(1)]

# Passo 3: Substituir valores zero antes da transformação logarítmica
# Adicionar uma pequena constante para evitar log(0)
data[data == 0] <- 1
data <- log2(data + 1e-9)

# Transpor os dados para ter genes como colunas e amostras como linhas
data_t <- t(data)

# Criar um vetor de labels para diferenciar as amostras
labels <- c(rep("Adjacent", 113), rep("Tumor", 113))

# Passo 4: Executar o UMAP
umap_result <- umap(data_t)

# Passo 5: Visualizar os resultados
# Criar um data frame com os resultados do UMAP e os labels
umap_df <- data.frame(UMAP1 = umap_result$layout[,1], UMAP2 = umap_result$layout[,2], Label = labels)

# Definir as cores desejadas
cores <- c("Adjacent" = "#AEC6CF", "Tumor" = "#C3B1E1") # Azul pastel e roxo pastel

# Plotar os resultados com cores personalizadas
ggplot(umap_df, aes(x = UMAP1, y = UMAP2, color = Label)) +
  geom_point(size = 4) +
  labs(title = "UMAP projection of gene expression data",
       x = "UMAP1", y = "UMAP2") +
  scale_color_manual(values = cores) +
  theme_minimal()

```



# ENRIQUECIMENTO - GSEA PELO TERMOS GO, KEGG E REACTOME

```{r}
####################### ENRIQUECIMENTO ############################
df_unico <- res_mestrado_geral_113 %>% distinct(entrez_id, .keep_all = TRUE)

# pegar o log2foldchange dos genes
genelist113 <- df_unico[, 2]
# No caso aqui eu selecionei a segunda coluna, isto é, peguei o número log2forchange 

#Agora eu vou aderir ao meu resultado do log2forchange a minha lista de genes presentes na primeira coluna sem heading, ou seja, utilizo os rownames
names(genelist113) <- df_unico[, 7] %>% as.character()

#agora selecionamos do maior para o menor a partir do log2forchange
genelist113 = sort(genelist113, decreasing = TRUE)
genelist113
plot(genelist113)

### GENE ONTOLOGY - GSEA ##### - MESTRADO OXPHOS GLICO E CANCER DE MAMA

library(clusterProfiler)
library(org.Hs.eg.db)

#BP
mestrado_bp_go <- gseGO(genelist113,
              OrgDb        = org.Hs.eg.db,
              ont          = "BP",
              pvalueCutoff = 0.05,
              pAdjustMethod = "BH",
              verbose      = FALSE)

results_rapido_go_bp <- mestrado_bp_go@result


write.table(results_rapido_go_bp, "113_enrich_go_bp.txt", quote = F, col.names = T, row.names = F, sep = "\t")

results_rapido <- results_rapido_go_bp


#ALL
mestrado_all_go <- gseGO(genelist113,
              OrgDb        = org.Hs.eg.db,
              ont          = "all",
              pvalueCutoff = 0.05,
              verbose      = FALSE)

results_rapido_go_all <- mestrado_all_go@result

## KEGG - GSEA - MESTRADO OXPHOS GLICO E CANCER DE MAMA

kkegg_breast <- gseKEGG(
  genelist113,
  organism = "hsa",
  keyType = "ncbi-geneid",
  exponent = 1,
  eps = 1e-10,
  pvalueCutoff = 0.05,
  pAdjustMethod = "BH",
  verbose = TRUE,
  use_internal_data = FALSE,
  seed = FALSE,
  by = "fgsea")



results_rapido_kegg_all <- kkegg_breast@result

write.table(results_rapido_kegg_all, "113_enrich_kegg.txt", quote = F, col.names = T, row.names = F, sep = "\t")


mkk2 <- gseMKEGG(geneList = genelist113,
                 organism = 'hsa',
                 pvalueCutoff = 0.1)

head(mkk2)

results_rapido_mkegg_all <- mkk2@result

## REACTOME - MESTRADO OXPHOS GLICO E CANCER DE MAMA
#if (!require("BiocManager", quietly = TRUE))
#  install.packages("BiocManager")


#BiocManager::install("ReactomePA")

library(ReactomePA)

yy <- ReactomePA::gsePathway(
 genelist113,
 organism = "human",
 exponent = 1,
 eps = 1e-10,
 pvalueCutoff = 0.05,
 pAdjustMethod = "BH",
 verbose = TRUE,
 seed = FALSE,
 by = "fgsea")

results_rapido_reactome <- yy@result

write.table(results_rapido_reactome, "113_enrich_reactome.txt", quote = F, col.names = T, row.names = F, sep = "\t")


str(genelist113)

```

# COMPARAÇÃO POR TERMOS

#### Observação geral: Vou generalizar o termo 'Mitochondrial complex I: NADH:ubiquinone oxidoreductase subunits' para todos os genes da fosforilação oxidativa (os 167 genes). E vou generalizar os termos Enolases (do grupo de genes ENOS) para todos os da Glicolise (38  genes), é apenas para testagem!

```{r}
# pacotes necessários
library(tidyverse)
library(AnnotationDbi)
library(org.Hs.eg.db)
library(pheatmap)
library(clusterProfiler)
library(DOSE)
library(ggnewscale)
library(enrichplot)
library(GOSemSim)
library(ReactomePA)
library(MeSHDbi)
library(meshes)
library(DT)

# teste 
teste <- res_mestrado_geral_113 # arquivo para poder realizar as modificações se necessário

# utilizei o hgnc2family para verificar os arquivos
hgnc2family <- read.delim("C:/Users/ricar/Documents/Mestrado_Rstudio_org/hgnc_complete_set.txt")

# vou substituir para verificar os genes da fosforilação oxidativa e glicolise como um todo. Generalização de termos

# Substitua os valores na coluna
#hgnc2family$gene_group <- ifelse(hgnc2family$entrez_id %in% genes_oxphos, 'Mitochondrial complex I: NADH:ubiquinone oxidoreductase subunits', hgnc2family$gene_group)

# Substitua os valores na coluna
#hgnc2family$gene_group <- ifelse(hgnc2family$entrez_id %in% genes_glico, 'Enolases', hgnc2family$gene_group)

# pegando gene por grupo
gene2family <- hgnc2family[, c("gene_group","entrez_id")]

# pegando apenas os genes da nossa contagem
cluster_genes <- list(gene=as.character(unlist(teste$entrez_id)))

# realizando enriquecimento
resultado_aqui <- clusterProfiler::enricher(cluster_genes$gene, TERM2GENE = gene2family, pvalueCutoff = 0.05, pAdjustMethod="BH")

write.table(resultado_aqui, "113_enrich_hgnc2family.txt", quote = F, col.names = T, row.names = F, sep = "\t")

DT::datatable(as.data.frame(resultado_aqui))

# gsea msig - pesquisar


```

### Enrichment Analysis

### Compare Clusters


```{r enrich mrna}

hgk <- compareCluster(geneCluster = cluster_genes, fun = enricher,  pvalueCutoff=0.01, pAdjustMethod="BH", TERM2GENE = gene2family)
hgk_113 <- setReadable(hgk, OrgDb = org.Hs.eg.db, keyType="ENTREZID")

hgk_113_d <- data.frame(hgk_113)

```

### HGNC Gene Family Dot Plot

```{r HGNC dotplot, fig.height = 12, fig.width = 8, fig.align = "center"}

CLUSTER_a <- dotplot(hgk_113, showCategory = 30, label_format = 50, font.size = 7)

CLUSTER_a

```

### Gene Network Gene Families Modules

```{r, fig.height = 8, fig.width = 12, fig.align = "center"}

cnetplot(hgk)

```

### Enrichment Map Gene families Modules

```{r, fig.height = 8, fig.width = 12, fig.align = "center"}

pairwise_hgk_enrich <- pairwise_termsim(hgk)
emapplot(pairwise_hgk_enrich)

```

# Comparação de Clusteres

```{r}

# formação da tabela
mydf <- NULL
mydf <- data.frame(Entrez=res_mestrado_geral_113$entrez_id, FC = res_mestrado_geral_113$log2FoldChange)
mydf <- mydf[abs(mydf$FC) > 1,]
mydf$group <- "upregulated"
mydf$group[mydf$FC < 0] <- "downregulated"
mydf$othergroup <- "A"
mydf$othergroup[abs(mydf$FC) > 2] <- "B"

# enriquecimento em grupos de hipo e hiper expressos
formula_res <- compareCluster(Entrez~group+othergroup, data=mydf, fun="enrichPathway")

# plot base
dotplot(formula_res)

# plot diferenciado
dotplot(formula_res, x="group") + facet_grid(~othergroup)

# plot base
dotplot(formula_res)

```

#### filtragem


```{r}
# TUmor primário
primario <- subset(gdc_sample_sheet.2023.10.20, Sample.Type %in% c('Primary Tumor'))

unique(primario$Case.ID)

# Identificar linhas duplicadas com base na coluna Case.ID
linhas_duplicadas <- duplicated(primario$Case.ID)

# Filtrar o dataframe para manter apenas linhas únicas
primario_filtrado <- subset(primario, !linhas_duplicadas)

write.table(primario_filtrado, "amostragem_expressao.txt", sep = "\t", quote = F, row.names = F)

```


### PHEATMAP

```{r}
library(pheatmap)
library(RColorBrewer)

# verificando e limpando
para_PCA_113_u <- para_PCA_113 %>%
  distinct(gene_name, .keep_all = TRUE)

# Crie o DESeqDataSet e realize a expressao diferencial - PARA O HEATMAP
heatmap_113 <- DESeqDataSetFromMatrix(countData = counts_par_BRCA,
                                                 colData = dadosamostras,
                                                 design = ~ Molecular_Subtype + Stage + Condition, tidy = TRUE) 

# para pheatmap
rld = vst(heatmap_113, blind = F)

sampleDists = dist(t(assay(rld)))

# biblioteca necessaria
sampleDistMatrix = as.matrix(sampleDists)

colnames(sampleDistMatrix)

colors <- colorRampPalette(rev(brewer.pal(9, "Blues")))(255)

top_genes <- c("COX7B2", "COX6C", "SCO2", "C15orf48", "TSTD1", "UQCC2", "DONSON", "COA6", "CISD3", "NDUFAF6", "UQCC3", "COX7A1", "GPD1", "PCK1", "SLC2A4", "FBP2", "ENO3", "ALDOC", "PC", "LDHB", "GCK","ALDOA", "SLC2A1", "ENO2")

rownames(dadosamostras) <- colnames(assay(rld)[top_genes,])

selected_annotations <- dadosamostras[, c("Condition", "Stage", "Molecular_Subtype")]

# Define a custom pastel color palette for Stage
stage_colors <- c("NA" = "#FFB6C1",    # Light Pink
                  "Stage_I" = "#A3C1DA", # Pastel Blue
                  "Stage_II" = "#FFB347", # Pastel Orange
                  "Stage_III" = "#B2D8B2", # Pastel Green
                  "Stage_IV" = "#FF6F61") # Pastel Red

# Define a custom pastel color palette for Molecular_Subtype
molecular_subtype_colors <- c("HER2" = "#BBB3BA",  # Pastel Pink
                               "Luminal_A" = "#FFDFBA",  # Pastel Peach
                               "Luminal_B" = "#FBBBBA",  # Pastel Yellow
                               "TNBC" = "#BAFFC9",  # Pastel Mint Green
                               "NA" = "#BAE1FF")  # Pastel Blue

# Update the pheatmap function
heatmap_113 <- pheatmap(assay(rld)[top_genes,], 
                         cluster_rows = TRUE, 
                         show_rownames = TRUE, 
                         cluster_cols = TRUE, 
                         show_colnames = FALSE, 
                         fontsize_row = 8, 
                         annotation_col = selected_annotations,
                         annotation_colors = list(Stage = stage_colors, Molecular_Subtype = molecular_subtype_colors)) # o false no cluster cols serve para manter na ordem das amostras ou da primeira condição que no caso aqui é "condicao" kk

heatmap_113

```
